【裁判字號】    94,上,429
【裁判日期】    951129
【裁判案由】    確認抵押債權不存在等
【裁判全文】
臺灣高等法院民事判決                   94年度上字第429號
上  訴  人  丁○○
訴訟代理人  陳志浩律師
            姚昭秀律師
複  代理人  莊氾邦律師
被  上訴人  合作金庫商業銀行股份有限公司
            （原為合作金庫銀行股份有限公司）
法定代理人  甲○○
訴訟代理人  乙○○
            庚○○
            己○○
上列當事人間請求確認抵押債權不存在等事件，上訴人對於中華
民國94年2月24日臺灣板橋地方法院92年度訴字第2274號第一審
判決提起上訴，經本院於95年11月15日言詞辯論終結，判決如下
：
    主  文
上訴駁回。
第二審訴訟費用由上訴人負擔。
    事實及理由
壹、程序方面：
    被上訴人之法定代理人原為梁成金，於民國（下同）95年5
    月12日變更為甲○○，有行政院金融監督管理委員會函、被
    上訴人公司變更登記表在卷足稽（見本院卷第207-1、207-2
    頁），並經其聲明承受訴訟，核無不合，應予准許。
貳、實體方面：
一、上訴人起訴主張：被上訴人所持有伊於87年7月8日所簽發，
    票面金額為新台幣（下同）200萬元，到期日為88年7月8日
    之本票一紙（下稱系爭本票），其上之簽名並非伊親簽，印
    文亦係遭人偽造，被上訴人自不得對伊行使票據上之權利。
    84 年12月8日授信約定書（下稱系爭授信約定書）上簽名固
    為伊所親簽，但印文部分非伊所蓋，伊否認系爭本票上之印
    文與授信約定書上之印文相同，縱令相同，系爭授信約定書
    上之印文係由他人偽造，自難以系爭本票上之印文與系爭授
    信約定書上之印文相符，而認定系爭本票係屬真正。至於87
    年4月18日金額200萬元之借據（下稱系爭借據），亦非伊所
    親簽，而係遭人偽造。伊曾於77年9月7日、82年11月18日與
    被上訴人訂有房屋借貸關係而有抵押權設定契約，被上訴人
    保有伊之簽名及印文等相關資料，卻未盡查核之注意義務，
    自有疏失。系爭授信約定書係短期個人消費性借款，依照一
    般銀行之規定，個人授信約定最長期限為一年，系爭授信約
    定書未於一年期限內履行，應已罹於時效而消滅，不得再援
    用，被上訴人未盡其應有之注意義務查核系爭授信約定書上
    之簽名及蓋章與系爭本票及借據上之簽名及蓋章是否相符，
    致使伊負擔200萬元之債務，顯有違反注意義務之重大過失
    。
    爰起訴聲明請求確認：
    （1）被上訴人對上訴人所有之建物，即建號5932，門牌號
         碼台北縣三重市○路○街80巷11號4樓房屋設定之抵押
         權，及上訴人所有坐落台北縣三重市○○段1172-10地
         號土地及其上建物，即門牌號碼台北縣三重市○路○
         街80巷9號2樓房屋設定之抵押權；所擔保之上訴人於
         87年7月8日所簽發，到期日為88年7月8日，票面金額
         為200萬元之本票債權不存在。
    （2）原法院92年度執字第15430號強制執行程序應予撤銷。
二、被上訴人則以：上訴人以系爭本票向伊借款200萬元，伊已
    於87年7月8日將200萬轉帳撥入上訴人於伊三重分行所開立
    之活期儲蓄存款第0000000000000帳戶內，依民法第475條之
    規定消費借貸契約已成立、生效，上訴人應負償還之責。雖
    上訴人否認系爭本票為真正，然依上訴人92年9月9日向原法
    院92年度民執速字第15430號強制執行事件所提出之民事聲
    明狀所載，已承認87年4月18日向伊借貸200萬元，並已於88
    年7月8日清償，經查伊於87年4月18日撥貸予上訴人之200萬
    元，其借款憑證為系爭借據，而該筆款項之初貸日為82年12
    月17日，經過83年12月17日、84年2月18日、86年2月18 日
    、87年4月18日四次轉期，故其撥款日期應為82年12月17 日
    ，當天貸款金額撥入上訴人在伊三重分行所開立之活期儲蓄
    存款帳戶第0000000000000號內，動用日期分別為82年12月
    17日提領100萬，同年12月21日提領20萬、30萬，同年12月
    23日提領20萬、30萬元。系爭本票上之印章與系爭借據上之
    印文相符，亦與系爭授信約定書上所留存之印鑑相同，依法
    上訴人應負消費借貸之責等語，資為抗辯。
三、本件原審駁回上訴人之請求，上訴人不服提起上訴，聲明求
    為判決：
    （1）原判決廢棄。
    （2）確認被上訴人對上訴人所有之建物（即建號5932，門
         牌號碼台北縣三重市○路○街80巷11號4樓房屋）設定
         之抵押權，及上訴人所有坐落台北縣三重市○○段
         1172-10地號土地及其上建物（即建號5930，門牌號碼
         台北縣三重市○路○街80巷9號2樓房屋）設定之抵押
         權；所擔保之上訴人於87年7月8日簽發，到期日為88
         年7月8日，票面金額為200萬元之本票債權不存在。
    （3）臺灣板橋地方法院92年度執字第15430號拍賣抵押物強
         制執行程序應予撤銷。
    （4）第一、二審訴訟費用由被上訴人負擔。
     除引用原審之陳述外，補陳略以：
（一）系爭授信約定書上之簽名固為伊所親簽，但印文係他人以
      偽造印章所蓋，故舉証責任在於被上訴人。
（二）系爭本票為伊弟林秀林（現改名丙○○）、戊○○夫妻二
      人冒用伊之名義向被上訴人借款，並領走款項，業據該2
      人書立切結書，本票上之簽名既非伊所為，縱印文部分與
      系爭授信約定書之印文相同，亦不得據以認定系爭本票為
      真正，故伊與被上訴人間自始並無成立系爭本票之消費借
      貸契約。
（三）伊於71年向被上訴人借款70萬元已於90年1月20日清償；
      於77年借款100萬元、82年借款100萬元，亦已於88年7月8
      日清償。
（四）伊將印鑑交付林秀林（即丙○○）、戊○○二人，乃因其
      二人向伊借用伊所有之房屋向銀行設定抵押借款，惟其二
      人於82年借款後並未將印鑑交還與伊，嗣後至87年其二人
      未得伊之同意，以伊名義並同伊於82年交付之印鑑等文件
      向銀行貸款，並冒名替伊開立系爭本票，伊直至88年被法
      院查封房屋方知悉，自難令伊就林秀林（即丙○○）、戊
      ○○之冒名行為負表現代理之責任。
（五）鑑定機關未依原審委託鑑定意旨，比對授信約定書上之簽
      名與系爭本票、系爭借據之簽名是否相符，而原審仍逕依
      鑑定機關之結果認定系爭本票係上訴人所親簽，自屬重大
      瑕疵。
四、被上訴人就上訴人之上訴，答辯聲明：駁回上訴。除引用原
    審之陳述外，補陳略以：
（一）上訴人於87年7月初向伊申請個人週轉金，其中以開立借
      據方式借貸720萬元，並以房屋擔保；另簽發系爭本票借
      貸200萬元，此為信用貸款，並以林秀林（即丙○○）、
      戊○○為連帶保證人，而伊係以系爭授信約定書上之印文
      為認定憑據（至71年10月12日之印鑑係作為存簿取款使用
      ，與授信約定書部分不同），上開2筆款項於87年7月8日
      撥款至上訴人0000000000000號帳戶後，同日即被領取完
      畢。有關720萬元部分，上訴人業已全部清償，系爭本票
      200萬元部分則尚未清償本金，惟上訴人按月繳交利息至
      92年。
（二）依系爭授信約定書第2條規定：「立約人因名稱、組織、
      章程內容、印鑑、代表人、代表人權限範圍或其他足以影
      響合庫權益變更情事發生時，應即以書面將變更情事通知
      合庫，並辦妥變更或註銷留存印鑑之手續，於未為前項通
      知及變更或註銷留存印鑑手續前與貴庫所為之交易，立約
      人均願負其責任，如因而造成貴庫損害，並負賠償責任。
      」，並參之民法第3條第2項、票據法第6條規定，系爭本
      票之印文與系爭授信約定書、系爭借據上之印文經法務部
      調查局鑑定係屬相同，而証人黃碧雲亦証明系爭授信約定
      書是上訴人親自簽名蓋章，完成對保手續，上訴人主張系
      爭授信約定書上之印文係遭他人偽造，自應就此變態事實
      負舉証証明之責。
（三）又依抵押權設定契約書其他約定事項第1條規定：「本抵
      押權設定契約之擔保物提供人（即義務人）所提供之本抵
      押物，其擔保範圍包括義務人、債務人對權利人（即抵押
      權人）台灣省合作金庫（以下簡稱貴庫）現在（包括過去
      所現在尚未清償）及將來所負之借據、票據、保證、開發
      國內外信用狀、損害賠償等之一切債務。」，上訴人既未
      清償系爭本票所擔保之借款200萬元，伊自得聲請拍賣抵
      押物求償，是上訴人所提債務人異議之訴請求撤銷執行程
      序，顯無理由。
（四）伊於87年4月18日撥貸予上訴人之200萬元，實係由上訴人
      於82年12月17日初貸，歷經4次轉期，並已經上訴人於88
      年7月8日繳款清償完畢，足認上訴人已默認確曾因借貸該
      筆款項而簽立該筆借款之相關單據，包括轉期而簽立之系
      爭授信約定書及系爭借據，自堪認系爭授信約定書及系爭
      借據上之印文皆屬真正。
（五）至於上訴人稱88年7月8日所清償之200萬係清償77年9月7
      日、82年11月18日各100萬借款云云，惟該二筆借款早已
      於於82年12月16日即已清償完畢，自與事實不符。
（六）証人戊○○於本院證稱上訴人與被上訴人之借款往來都委
      由伊去辦理，皆經上訴人同意，所需印章及存摺亦係向上
      訴人索取等語，是系爭本票縱非上訴人所親自填寫，亦應
      認係上訴人授權戊○○代理為之。
（七）上訴人不僅自認曾將印章、存摺交付戊○○等人，並承認
      82年12月17日之借款，包括系爭授信約定書係由上訴人親
      自簽名，系爭授信約定書與系爭借據、系爭本票是使用相
      同之印文，可証上訴人將自己印章交付戊○○，目的即在
      辦理借款之特定事項，系爭本票之簽發縱戊○○有逾權代
      理，上訴人之行為亦構成以自己行為表示以代理權授與他
      人之表見代理，上訴人仍須負表見代理之授權人責任。
（八）系爭授信約定書之性質，僅係各個借款契據之補充性、原
      則性及概括性之約款，並非針對特定借款債務，無庸於每
      次申貸時與借據同時或重新訂定，此為銀行實務運作慣例
      ，上訴人指摘被上訴人未盡交易上注意義務，即無可採。
      且授信約定書通常僅簽訂一次，84年因授信約定書條文有
      變更，始要求客戶重新簽立，87年因授信約定書條文並無
      變更，故未要求客戶重新簽立。
五、兩造不爭執事項：
（一）上訴人以其所有門牌號碼台北縣三重市○路○街80巷11號
      4樓房屋（坐落土地為台北縣三重市○○段1172-9地號應
      有部分1/5為林秀林所有）及台北縣三重市○路○街80巷9
      號2樓房地屋（坐落土地為台北縣三重市○○段1172-10地
      號應有部分1/5為上訴人所有），分別為被上訴人設定本
      金最高限額2,400,000元、1,200,000元、1,200,000元之
      抵押權，被上訴人聲請拍賣抵押物，經原法院於88年12月
      15 日以88年度拍字第5986號民事裁定准予拍賣上開房地
      ，被上訴人並於92年5月21日持向原法院聲請強制執行，
      經原法院以92年度執字第15430號強制執行事件為之，有
      上訴人提出抵押權設定契約書、他項權利證明書為證（見
      原審卷第8至12頁），並經本院依職權調閱前開執行卷宗
      查證無訛。
（二）被上訴人持有系爭本票一紙，並於87年7月8日將200萬元
      匯入上訴人於合作金庫三重分行開立之活期儲蓄存款
      0000000000000帳戶內，有收入、支出傳票及分戶交易明
      細表足稽（見本院卷第53-55頁）
（三）82年12月17日、21日、23日5紙取款憑條，與87年7月8日
      2紙取款憑條，經法務部調查局鑑定結果為筆跡相同，印
      文相同，有該局94年1月3日調科貳字第00000000000號鑑
      定書可按（見原審卷第107頁），而該取款憑條均係証人
      戊○○所寫，業經戊○○本人在本院承認在卷（見本院卷
      第190、191頁）。
（四）系爭授信約定書上之簽名為真正，82年2月8日授信約定書
      上之簽名亦為真正，此已據上訴人自認在卷（見本院卷第
      78 、83、84頁)。
（五）系爭本票與系爭借據上「丁○○」簽名相同，印文亦相同
      ，有93年4月19日調科貳字第09300154880號可憑（見原審
      卷第46-48頁），而系爭本票及系爭借據上之簽名乃戊○
      ○所寫，亦經戊○○到庭証明在卷（見本院卷第190頁）
      。
（六）系爭授信約定書與系爭本票、借據上之印文相同，亦有95
      年4月25日調科貳字第09500187360號法務部調查鑑定通知
      書可按（見本院卷第201頁）。
（七）上訴人自承曾將印鑑及存摺交給林秀林 (即丙○○）（見
      本院卷第190頁）
六、兩造爭執之要點：
（一）系爭本票是否係遭偽造？系爭授信約定書上印文是否係遭
      偽造？系爭借據是否係偽造?
（二）上訴人就系爭本票是否應負表見代理之授權人責任?
（三）被上訴人於87年7月8日戊○○以系爭本票借款時要求上訴
      人另簽授信約定書未要求上訴人辦理對保，是否有重大過
      失?
七、法院之判斷：
（一）系爭本票是否係遭偽造？系爭授信約定書上印文是否係遭
      偽造？系爭借據是否係偽造?
   1、經查，系爭本票、系爭借據乃林秀林、戊○○二人持用上
      訴人之印章並以上訴人之名義所簽發，林秀林、戊○○二
      人係以開立借據方式向被上訴人借貸720萬元，並以房屋
      擔保；另簽發系爭本票借貸200萬元，此為信用貸款，並
      以林秀林（即丙○○）、戊○○為連帶保證人，上開2筆
      款項共920萬元已於87年7月8日撥款至上訴人00000000000
      00帳戶內，同日即由戊○○領取完畢之事實，已據林秀林
      、戊○○二人到庭証明在卷（見本院卷第189-191頁），
      並有被上訴人所提出之收入、支出傳票、分戶交易明細表
      及戊○○承認由其所寫87年7月7日授信申請書、87年7月8
      日之取款憑條影本足稽（見原審卷第40、41、78、100、
      102頁、本院卷第53-55、58、59、92、
      267、269頁）。
   2、次查，上訴人曾分別於71年11月26日、77年9月7日、82年
      11月18日、82年12月14日提供己有之不動產向被上訴人設
      定本金最高限額抵押權總金額高達1174萬元（詳如附表）
      ，而上訴人亦承認於82年間同意提供己有之不動產供林秀
      林向被上訴人設定抵押借貸，有去對保，交付印鑑章及存
      摺與林秀林在卷（見本院卷189、190、191頁），此有被
      上訴人所提出之抵押權設定契約書、他項權利証明書、土
      地及建物登記謄本在卷足憑（見原審卷第139、140、142-
      146頁，本院卷第305-313頁），足証林秀林所証稱「我有
      用丁○○之名義向合庫、上海銀行借款，有的借款有設定
      抵押，有的借款沒有設定抵押，抵押部分有用我自己的房
      屋，也有用丁○○的房屋去設定，借款時有與丁○○說，
      他有同意，並與我一同去銀行，但錢是我在使用，印章、
      存摺丁○○都交給我，領錢之取款憑條是由我太太寫的」
      ，証人戊○○所証稱「取款憑條是我寫的，印章是向丁○
      ○拿的，存摺簿是我們要用時去向他拿的。只要有設定抵
      押就可以借到錢，我先生向銀行借錢，是有經過上訴人同
      意拿房屋給我們向銀行借款，用丁○○名義借款是因為當
      初我先生借款的金額超過，所以他們兄弟說好用丁○○名
      義借錢」等語非虛（見本院卷第189-191頁）。
   3、上訴人雖主張82年同意提供房地予林秀林設定抵押，但當
      時沒有借到錢，後來之借款伊不知道云云。惟查，上訴人
      自承伊自己於71年向被上訴人借款70萬，已在90年1月20
      日清償，77年間借款100萬，82年間借款100萬，已於88年
      7月8日清償（見本院卷第283頁反面），但依據被上訴人
      所提出撥貸資料，其於87年4月18日所撥貸予上訴人之200
      萬元，係於82年12月17日初貸，並歷經83年12月17日、84
      年2月18日、86年2月18日、87年4月18日4次轉期，其於82
      年12月17日所借貸之200萬元，並先於82年11月16日清償
      前欠，82年12月17日當天貸款金額撥入上訴人在被上訴人
      三重分行所開立之活期儲蓄存款第0000000000000號帳戶
      內，分別於82年12月17日遭提領100萬元，同年12月21日
      提領20萬、30萬，同年12月23日提領20萬、30萬，並提出
      各類存款分戶交易明細表、82年授信申請批覆書、84年授
      信申請批覆書以資佐証（見本院卷第55、141、142頁），
      足見上訴人於77年、82年所借貸之200萬元，於82年12月
      17日經被上訴人撥款至上訴人之前開帳戶後、已於82年12
      月17日、21日、23日全數提領一空，該5紙取款憑條經送
      法務部調查局鑑定，與戊○○所承認其於87年7月8日書寫
      之2紙取款憑條字跡相同，印文相同，亦有該局94年1月3
      日第00000000000號鑑定書可按（見原審卷第107頁），而
      取款憑條之印章為真正一節，亦經上訴人自認在卷（見本
      院卷第77頁），參以上訴人自承設定抵押時有交付存摺、
      印章予林秀林（見本院卷第190頁），如上訴人僅係提供
      房地予林秀林設定抵押擔保，而未同意提供自己名義供林
      秀林向銀行借款，則林秀林以本人名義借款，被上訴人應
      不會撥款至上訴人之帳戶內，自無需使用上訴人之存摺、
      印鑑章領款，據此亦堪認上訴人不僅同意提供抵押擔保，
      並同意林秀林、戊○○以伊名義向被上訴人貸款。
   4、再查，系爭本票上「丁○○」之簽名與借據上之簽名經法
      務部調查局鑑定認筆劃特徵相同，復經上訴人之弟媳戊○
      ○承認係由伊所簽發在卷（見本院卷第190頁），固堪認
      系爭本票及系爭借據確非上訴人本人所簽發。但上訴人已
      於88年7月8日清償系爭借據債務，有放款繳款存根影本一
      紙及收入傳票影本一紙可憑（見原審卷第35頁，本院卷第
      267頁），自難認上訴人就林秀林、戊○○以伊名義借款
      之事不知情。
   5、至上訴人主張系爭授信約定書之印文係遭偽造云云，然依
      據証人黃碧雲即被上訴人三重分行之職員在本院所稱「上
      訴人在84年要辦貸款我替他重新對保，我確定借款人的身
      分，是憑身分証對保，對保地點是在三重分行，授信約定
      書上的簽名、蓋章都是他自己簽名、蓋章」「授信換單時
      ，我們也會要求重新對保，當庭提出82年換單時之授信約
      定書也是相同筆跡、印章，當初82年的授信約定書對保人
      並不是我，我只是拿來作証明」「我辦理對保時，是憑著
      身分証核對是否丁○○本人」等語在卷（見本院卷第77、
      78頁），而上訴人對於該二紙授信約定書（即84年12月8
      日、82年2月8日，見本院卷第83、84頁）上之「丁○○」
      之筆跡為真正並不爭執（見本院卷第78頁），堪認証人黃
      碧雲所述有辦理對保手續屬實，上訴人既曾於82、84年親
      赴被上訴人處辦理對保手續，並在授信約定書上之簽名，
      且依銀行辦理對保之一般程序，簽名與蓋章係同時為之，
      上訴人既在授信約定書上親自簽名，依民事訴訟法第358
      條之規定，應推定系爭授信約定書為真正，即其上之印文
      亦屬真正，上訴人主張系爭授信約定書上之印文係遭人偽
      造，即應就此變態事實負舉証責任，惟其並未舉証以明，
      其主張自不足採。而系爭授信約定書之印文與系爭本票、
      系爭借據上之印文均屬相同，亦經法務部調查局鑑明在卷
      （見本院卷第201頁），復參以上訴人已於88年7月8日已
      就系爭借據債務清償完畢，堪認系爭借據、系爭本票及授
      信約定書上之印文係屬真正，上訴人主張印文係遭林秀林
      、戊○○冒名偽造，尚難採信。又，印章由本人或有權使
      用人使用為常態，被人盜用為變態，系爭本票上之印文既
      屬真正，上訴人復不能証明係遭林秀林等人所盜用，依民
      事訴訟法第358條規定，系爭本票即應推定為真正，故上
      訴人主張系爭本票係屬偽造，即不可採。
（二）上訴人就系爭本票是否應負表見代理之授權人責任?
   1、依上所述，系爭本票乃林秀林、戊○○持用上訴人之印章
      所簽發，以上訴人之名義向被上訴人信用借款200萬元，
      上訴人主張本件乃被上訴人疏未辦理對保手續，致未能及
      時發現林秀林等二人之冒名行為，尚難令伊負民法第169
      條之授權人責任云云。
   2、經查，87年7月7日金額720萬元、200萬元之兩份授信申請
      書是由戊○○所填寫，貸款時上訴人沒有到場之事實，已
      據戊○○陳明在卷（見本院卷第191頁），另據系爭貸款
      之承辦人林文邦在本院所証稱「在我拿到上訴人之授信申
      請書後就開始作徵信的工作，87年所調查之資料，上訴人
      繳款正常，所以批准貸款，貸款分為有擔保貸款及無擔保
      貸款，... 本件是增貸，720萬是用房屋擔保，200萬是信
      貸，... 我當時是以84年的授信約定書上之印章核對本件
      授信申請書之印章」、「... 因為以前上訴人就有寫過授
      信約定書，我是以他最近之84年授信約定書上之印鑑為準
      」、「我們將空白的借據、本票交給申請人由他們拿回去
      填寫，我們只核對印鑑相符就可以，... 」等語（見本院
      卷第78、79、80頁），堪認戊○○於87年辦理200萬元信
      用貸款申請時，承辦人林文邦僅援用系爭授信約定書上之
      印文作為核對之依據，系爭本票係由承辦人交付空白本票
      與戊○○拿回去填寫，承辦人並未與上訴人謀面。
   3、然觀之系爭授信約定書第2條明定「立約人因... 印鑑、
      代表人、代表人權限範圍或其他足以影響貴庫權益變更情
      事發生時，應即以書面將變更情事通知貴庫，並辦妥變更
      或註銷留存印鑑之手續，於未為前項通知及變更或註銷留
      存印鑑手續前與貴庫所之交易，立約人均願負其責任，
      ... 」，第9條「凡持有貴庫發給立約人之擔保物收據或
      保管証或立約人印鑑、前往貴庫請求返還或更換擔保物及
      其有關文件者，均視為立約人之代理人，貴庫得准予返還
      或更換之」，顯然上訴人已向被上訴人表明持有系爭授信
      約定書上所留印鑑，視為伊之代理人，留存印鑑如有變異
      ，上訴人負有通知義務，上訴人既未曾通知被上訴人印鑑
      變更，即難認系爭授信約定書已失效力，則被上訴人之承
      辦人林文邦於辦理信用貸款時，援用系爭授信約定書上所
      留存印鑑加以核對，於法並無違誤。而觀之戊○○以上訴
      人名義所出具之授信申請書上丁○○之印文，與系爭授信
      約定書上之印文，經法務部調查局鑑定結果，其紋線大致
      相合，有法務部調查局95年8月31日調科貳字第
      09500405070號鑑定通知書及鑑定分析表一紙可按（見本
      院卷第252、253頁），系爭本票上之印文，經鑑定亦與系
      爭授信約定書上之印文相同，已如前述，則証人林文邦表
      示經其審查印文與授信約定書上之印鑑相符，即屬事實而
      可採信。
   4、按民法第169條係為保護善意第三人而設，故本人有使第
      三人信以為代理權授與他人之行為而與之交易，即應使本
      人負其責任。上訴人既留存印鑑於被上訴人處，表明持其
      印鑑者可視為上訴人之代理人，復將印鑑交付戊○○、林
      秀林使用，並同時擔任其二人之扺押義務人，則其行為自
      外觀上已難認僅係單純交付印章而已，縱令戊○○、林秀
      林就系爭本票所借貸之200萬元信用貸款部分，未得上訴
      人所允許，但其行為自外觀上仍足使第三人信其曾以代理
      權授與戊○○、林秀林，依前開規定，上訴人自應負授權
      人之責任。
（三）被上訴人未於87年7月8日戊○○以系爭本票借款時要求上
      訴人另簽授信約定書並辦理對保，是否有重大過失?
  1、上訴人另謂授信約定書係個人消費性借款之約定，依一般
      銀行規定，個人授信約定最長期限為一年，如未於一年內
      履行，應罹於時效而消滅，不得再援用。就87年4月18日
      之借款而言，授信約定書早在84年12月8日簽訂，兩者相
      距約2年半，已逾短期授信之一年期間，被上訴人未盡注
      意義務，仍讓他人以偽造之票據向被上訴人借款，顯有違
      反注意義務之重大過失云云。
   2、惟所謂短期借款係指借款本身之還款期限未逾一年而言，
      與授信約定書係指客戶與銀行間就授信共通事項所為之約
      定無關，客人與銀行間之借貸關係除授信約定書外，尚須
      另訂借據或其他債權証明文件，故上訴人主張授信約定書
      屬短期，未於一年內履行即罹於時效而消滅，顯然無據。
   3、系爭授信約定書之性質，乃屬各個借款契據之補充性、原
      則性及概括性之約款，並非針對特定借款債務，尚難認必
      須於每次申貸時與借據同時或重新訂定，上訴人指摘被上
      訴人未盡交易上注意義務，既未舉証以明，自無可採。故
      此部分上訴人之主張，亦屬無據。上訴人既未舉証証明被
      上訴人係明知戊○○、林秀林二人為無代理權，或可得而
      知，依法仍應負授權人之責。
八、綜上所述，上訴人將其留存於被上訴人處之授信用印鑑章交
    由林秀林、戊○○二人持用，則林秀林、戊○○二人以上訴
    人之名義申請200萬元信用貸款，並以上訴人名義簽發系爭
    本票交付被上訴人作為信用貸款之擔保，依據民法第169條
    ，上訴人仍應負授權人之責任，從而，上訴人請求確認系爭
    本票債權不存在，並撤銷本院92年度執字第15403號強制執
    行事件之執行程序，為無理由，應予駁回。原審所為上訴人
    敗訴之判決，其理由雖與本院不同，但結果並無二致，仍應
    維持，上訴意旨指摘原判決不當，求予廢棄改判，為無理由
    。
九、本件事証已臻明確，兩造其餘攻擊防禦方法及未經援用之舉
    証，經本院詳加審酌後，認與判決結果不生影響，爰不一一
    論述，附此敘明。
據上論結，本件上訴為無理由，依民事訴訟法第449條第1項、第
78條，判決如主文。
中    華    民    國    95    年    11    月    29    日
                    民事第十四庭
                        審判長法  官  許正順
                              法  官  鍾任賜
                              法  官  張  蘭
正本係照原本作成。
如不服本判決，應於收受送達後20日內向本院提出上訴書狀，其
未表明上訴理由者，應於提出上訴後20日內向本院補提理由書狀
（均須按他造當事人之人數附繕本）上訴時應提出委任律師或具
有律師資格之人之委任狀；委任有律師資格者，另應附具律師資
格證書及釋明委任人與受任人有民事訴訟法第466條之1第1項但
書或第2項（詳附註）所定關係之釋明文書影本。
中    華    民    國    95    年    11    月    30    日
                              書記官  應瑞霞
附註：
民事訴訟法第466條之1（第1項、第2項）：
對於第二審判決上訴，上訴人應委任律師為訴訟代理人。但上訴
人或其他法定代理人具有律師資格者，不在此限。
上訴人之配偶、三親等內之血親、二親等內之姻親，或上訴人為
法人、中央或地方機關時，其所屬專任人員具有律師資格並經法
院認為適當者，亦得為第三審訴訟代理人。


司法院資訊處製作；財團法人民間司法改革基金會備份。
